【裁判字號】    94,重訴更(一),12
【裁判日期】    950530
【裁判案由】    侵權行為損害賠償
【裁判全文】
臺灣高等法院民事判決              94年度重訴更(一)字第12號
原      告  中央健康保險局台北分局
法定代理人  丁○○
訴訟代理人  劉承斌律師
複  代理人  李基益律師
被      告  丙○○
            戊○○
            乙○○
                      號4樓
            甲○○
上列當事人間因侵權行為損害賠償事件，經最高法院第一次發回
更審，本院於95年5月16日言詞辯論終結，判決如下：
  主  文
被告應連帶給付原告新台幣貳佰壹拾伍萬伍仟伍佰肆拾捌元，及
自民國九十一年六月一日起至清償日止，按年息百分之五計算之
利息。
本審訴訟費用，及發回前第三審訴訟費用，除確定部分外，由被
告連帶負擔。
  事實及理由
甲、程序方面：
    本件被告戊○○、乙○○、甲○○經合法通知，未於言詞辯
    論期日到場，核無民事訴訟法第386條各款所列情形，爰依
    原告之聲請，由其對戊○○、乙○○、甲○○一造辯論而為
    判決。
乙、實體方面：
一、本件原告起訴主張：被告戊○○為不具醫師資格之人，於民
    國（下同）86年10月間在台北縣三重市○○路○段108號、1
    10號一、二樓開設「大宇聯合診所」（下稱大宇診所），並
    為該診所之實際負責人，除非法為病患看診外，並聘雇具醫
    師資格而已高齡70歲之被告丙○○為診所負責醫師，並於同
    年11月21日與原告簽訂「全民健康保險特約醫事服務機構合
    約」，然丙○○僅於早上時段在診所替病患看診，以應付原
    告之稽查，其餘時段則為減低經營成本及避免病患較不願由
    年老醫師看診之故，因而分別自88年1月及2月起雇用未取得
    合法醫師資格之被告甲○○、乙○○，迄至同年10月止，在
    上開診所替病患連正義等多人看診，並偽以登載負責醫師丙
    ○○看診等不實事項於業務上製作連正義等病患之病歷後，
    持向原告申報醫療費而詐取醫療給付，業經本院刑事庭判決
    判處丙○○、戊○○、甲○○罪刑，另乙○○因通緝尚未判
    決，核其行為，自應成立共同侵權行為。茲因丙○○容留未
    具醫師資格之人為保險對象診療及處方，為中央健康保險局
    於88年9月6日查獲，業經原告於同年11月9日發函終止上開
    合約，嗣原告審核丙○○自86年11月26日起至88年9月6日止
    ，核定之醫療費用為新台幣（下同）12,608,256元，如算至
    88年10月底止為13,619,540元，惟大宇診所係由被告等輪流
    看診，倘依該診所醫師排班表上記載，甲○○、乙○○看診
    之比例為十六分之十三；倘依看診醫師人數計算，甲○○、
    乙○○看診比例則為三分之二，原告主張以前者比例計算損
    害賠償數額之基準，再扣除由原告控管尚未撥付之醫療費1,
    615,397元後，即為原告實際被詐領之金額。按非經醫師考
    試及格並依醫師法領有醫師證者，不得充任醫師，且必須具
    有醫師資格者始得為病患進行醫療行為。私立醫療機關應由
    醫師或依有關法律規定辦理醫療業務之公益法人事業單位設
    立，始得為與中央健保局簽約之保險醫療服務機構，且不得
    由未具醫師資格人員為全民健康保險之對象診療或處方，此
    觀諸醫師法、醫療法及全民健康保險醫事服務機構特約及管
    理辦法第2條自明。被告等共同違反上開規定，有意圖為自
    己不法所有之犯意連絡，致原告陷於誤認大宇診所為一實施
    適當醫療行為之特約私立醫療診所之錯誤，而為健保給付，
    致受有損害，被告等自應對原告所受損害負連帶賠償之責。
    另按原告與丙○○間所簽訂之全民健康保險醫事服務機構合
    約第1條之約定，丙○○應依照全民健康保險法等相關法令
    辦理全民健康保險業務，而依該法第72條規定，以不正當行
    為或虛偽之證明、報告、陳述而領取保險給付或申報醫療費
    用者，除處以罰鍰及移送刑事偵辦外，原告亦得在被告申報
    應領費用內扣除，亦即丙○○依不當行為所領取之醫療費用
    並無法律上原因，原告自得依不當得利法則請求丙○○返還
    。爰依共同侵權行為及不當得利之法律關係，請求判決丙○
    ○、戊○○、甲○○、乙○○應連帶給付原告6,790,107元
    ，及自91年6月1日起至清償日止，按年息5%計算之利息等情
    。本院前審判命戊○○、甲○○、乙○○應連帶給付原告11
    5,760元之本息，並駁回原告其餘之訴，原告不服，惟其僅
    就敗訴部分中之2,155,548元，向最高法院提起上訴，其餘
    未據聲明不服部分，已告確定。因而原告經最高法院發回本
    院更審後之聲明為：(一)丙○○、戊○○、甲○○、乙○○應
    連帶給付原告2,155,548元，及自91年6月1日起至清償日止
    ，按年息5%計算之利息。(二)訴訟費用由被告等連帶負擔。
二、丙○○則以：其為聘僱服務醫師，僅負責醫療事宜，非實際
    負責人，而丙○○於本事件中亦為受害人，如尚須負擔龐大
    之賠償金額，殊不合理，且丙○○因近年來均無收入，實在
    無力賠償如此鉅大之金額。況依原告在刑事案件提出之「特
    約醫事服務機構違規事件查處表」所載，病患指認由甲○○
    、乙○○二人看診者僅連正義、曹劉陳純、徐景順、陳建良
    、郭淑惠等五人而已，則乙○○、甲○○在大宇診所看診之
    健保給付金額，顯然應以該五人病患之支付為限，故賠償數
    目應亦僅限於此等語，資為抗辯，並於本院聲明：(一)駁回原
    告之訴。(二)訴訟費用由原告負擔。
三、戊○○、甲○○、乙○○則未於言詞辯論期日到場，亦未曾
    提出書狀作何聲明或陳述。
四、兩造不爭之事實：
    (一)原告於86年11月21日與以丙○○名義擔任負責醫師辦理開
      業登記之大宇診所簽訂「全民健康保險特約醫事服務機構
      合約」，並約定將所請領之款項直接撥入大宇診所負責醫
      師即丙○○在中國信託商業銀行三重分行帳戶。
    (二)大宇診所有未具醫師資格人為保險對象診療及處方於88年
      9月6日被查獲，業經原告於同年11月9日發函終止上開合
      約。
    (三)被告丙○○、甲○○、戊○○共同詐欺健保費之事實，業
      經本院事庭判處有罪確定在案，有本院90年度上易字第42
      14號刑事判決附卷可稽（見本院附民卷第30~37頁），且
      為被告丙○○所不爭，堪信為真實。
五、兩造爭執要旨：(一)被告應否負共同侵權行為之責任？(二)被告
    應賠償之金額若干？茲分述之：
    (一)被告應負共同侵權行為之責任：
    1.查被告丙○○、戊○○、甲○○、乙○○確曾因共同向原
      告詐領健保給付費，經檢察官提起公訴，前三人並經本院
      以共同詐欺判處彼等罪刑確定，乙○○則通緝中，此有本
      院90年度上易字第4214號詐欺案卷可稽。該案卷之卷證筆
      錄、文件經本院前審當庭提示後，其形式上之真正，復為
      到庭之兩造所不爭執。被告戊○○前審雖否認其為大宇診
      所之實際負責人，抗辯其僅係將房屋出租於被告丙○○開
      業云云。然查，被告丙○○於中央健保局訪查時已供稱：
      「曹醫師是老闆戊○○找來的。．．．醫師都由戊○○面
      洽錄用。」等語（見該案偵字第19號卷第90、91頁）。於
      該案偵查中亦坦承其係由戊○○雇用，只負責早上看診，
      其他時段由戊○○找醫師看診，月薪為執照費三萬元，加
      上實際看診節數之錢，一節2000元，健保給付都支付予大
      宇診所丙○○名義在中國信託銀行之帳戶，銀行存摺、印
      章由診所女藥師保管，領得錢交給戊○○等情甚詳（見偵
      查卷第149頁反面至150頁），另於該刑事案本院調查時亦
      供稱其係經由陳世和介紹認識戊○○，由戊○○聘請，薪
      水三萬多元，是向會計拿錢等語（見本院刑事卷第195頁
      ）。被告戊○○於該案偵查中亦坦承其係診所實際負責人
      ，有請丙○○擔任診所負責人（見偵查卷第150頁反面）
      ，在原審審理中亦供稱：從健保局領到錢扣除護士等人薪
      水後，剩下是其房租費用等語（見該案原審卷第197頁）
      ，經核與被告丙○○上開供述情節相互吻合。被告戊○○
      既提供診療營業場所，僱請被告丙○○擔任名義上之負責
      醫師，該診所之財務均由被告戊○○掌管，其顯係大宇診
      所之實際經營者，而非出租房屋之房東甚明。被告戊○○
      抗辯，其非大宇診所之實際經營者，自無可取。
    2.次查，大宇診所確曾於前開時間分別雇用被告甲○○及乙
      ○○在該所工作，且被告甲○○及乙○○均不具有合法醫
      師資格等事實，業據被告丙○○、甲○○、及乙○○分別
      在該案偵查中坦承不諱，並有臺灣大學醫學院附設醫院人
      事室之查證資料（見該案偵字第19號卷第93頁）可稽，另
      被告甲○○係自88年1月起在大宇診所參加全民健保，有
      中央健保局90年10月5日健保稽字第0900032412號函所附
      之健保投保資料可考（見該案原審卷第209頁以下），大
      宇診所之醫師排班表亦註明係由88年舊曆年後開始實施（
      見偵字第19號卷第85頁反面），可見被告甲○○確係自88
      年1月起受雇在大宇診所工作無訛。次查大宇診所病患洪
      慧雯、連正義、徐景順、曹劉阿純、陳建良、郭淑惠等人
      於88年7月間前往就診時，均曾分別由被告甲○○或乙○
      ○為彼等從事診療，業據證人洪慧雯、連正義、徐景順、
      曹劉阿純、陳建良、郭淑惠等人分別於中央健保局訪查，
      及在該案偵查及原審審理中分別指證綦詳，有中央健保局
      之訪查報告、特約醫事機構違規案件查處表、業務訪查訪
      問紀錄、及訊問筆錄附於該案卷可稽。而大宇診所之醫師
      排班表上確有梅醫師、李醫師、及曹醫師三人，其中之李
      醫師及曹醫師即係被告甲○○及乙○○二人，該二人未經
      報備，其中乙○○係由戊○○找來，其看診之案件係由丙
      ○○或何醫師名義申報，甲○○醫師係排晚間看診等情，
      亦據被告丙○○於中央健保局台北分局訪查時坦承不諱，
      有業務訪查訪問紀錄足憑（見偵字第19號卷第85至86頁、
      第90至91頁）；另查被告甲○○、乙○○確均以醫師身分
      從事看診，復據證人即大宇診所之護士彭郁婷、藥師蔡惠
      群分別指證明確（見偵字第19號卷第87頁、第88頁、第18
      4頁、第299頁、原審卷第134頁、第190頁）；證人即查緝
      之健保局專員許珍妮亦證稱：渠等是先去診所，才去查訪
      病患，再請梅醫師說明，剛開始梅醫師說乙○○、甲○○
      是他們的醫師，也承認他們看診，但後來行政人員一直提
      醒，梅醫師才改口，要更改察訪紀錄等語（見該案原審卷
      第128頁），鄭仁德亦證稱：去診所查訪時在二樓碰到乙
      ○○，剛開始乙○○說他姓陳，經向掛號台二位小姐詢問
      ，二人均表示該人係乙○○醫師，後來丙○○出現也說那
      是乙○○在看診等語（見該案原審卷第131頁）；綜上所
      述，被告甲○○及乙○○確有擅自執行醫療業務之事實，
      事證明確。又病患連正義、徐景順、陳嘉宏、洪慧雯、陳
      建良等人之診療紀錄單上均蓋用丙○○之印章，有診療紀
      錄單在卷可稽，惟該等病患均非由被告丙○○所診療，再
      參諸證人蔡惠群證稱何人看診就由何人決定處方等語（見
      同上筆錄）。益見被告戊○○確曾僱佣被告丙○○任大宇
      診所之負責醫師，另僱佣無醫師資格之甲○○、乙○○為
      病患診療。
    3.被告丙○○雖另抗辯乙○○係由陳世和介紹，其身分證背
      面註記有台大醫師，並不知乙○○無醫師資格云云。經查
      乙○○之身分證背面雖有「台大醫師」之註記（見偵字第
      19號卷第91頁）；證人陳世和亦證稱係看其身分證知道是
      台大醫師等語（見該案原審卷第237頁）。惟查乙○○實
      際並無醫師資格，亦未曾在台大醫院任職，已如前述，按
      乙○○看診之病患均由被告丙○○名義申領健保給付，被
      告丙○○於中央健保局訪查時亦曾供稱「我們當初聘用他
      （乙○○）時，他自稱是醫師，後來我們一直要求他提出
      醫師執照，但他提不出來，我們才知道他未具醫師資格」
      等語（見偵字第19號卷第94頁）。再參諸大宇診所曾雇用
      之合法醫師如：何定國、賴定國、許德賢、蔡明耀、王萍
      如等人，或曾向衛生主管機關報備，或均開立薪資所得扣
      繳憑單，其餘雇用之被告甲○○及護士、藥師等人，亦曾
      替彼等辦理全民健保投保手續，惟獨對乙○○部分付諸闕
      如，此為被告戊○○及丙○○所不爭執，顯與常情不合。
      由此可見被告丙○○等人雇用乙○○時，即使因該身分證
      之註記而疏於查證，惟嗣後既於乙○○無法提出醫師資格
      證明之情況下仍長期雇用其看診，且將乙○○看診之病患
      均假冒被告丙○○名義製作不實之診療紀錄單，並持向中
      央健保局請領醫療給付，則彼等顯然均已明知乙○○未取
      得合法醫師資格，被告丙○○前開抗辯，亦無可採。
    4.原告主張大宇診所自86年10月迄至88年9月6日按月向原告
      領取健保給付，既為被告戊○○、丙○○所不爭執，並有
      原告所提費用明細表足憑，自堪信為真實。又按因故意不
      法侵害他人之權利者，負損害賠償責任，民法第184條第1
      項前段定有明文。本件被告戊○○出資經營大宇診所，
      由被告丙○○為負責醫師，再僱用無醫師資格之被告甲○
      ○、乙○○與丙○○輪流從事醫療業務，再向原告共同不
      法詐領健保給付，彼四人在被告甲○○、乙○○非法看診
      ，向原告領取健保給付期間，自應負共同侵權行為損害賠
      償責任。
  (二)被告應賠償金額為：
    1.侵權行為之起算應自88年1月起：
      查被告前以本院90年度上易字第4214號刑事判決及被告乙
      ○○偵查中之供詞主張乙○○係自88年4月間始受僱於大
      宇診所云云，然查乙○○同為本件被告，為迴護自身之利
      益，自為不實之供述，而不足為憑，且本院90年上易字第
      421號刑事判決理由欄一、(二)中明載「另被告甲○○係自
      88年1月起在大宇診所參加全民健保，有中央健保局90年
      10月5日健保稽字第0900032412號函所附之健保投保資料
      可考，大宇診所之醫師排班表亦註明係由88年舊曆年後開
      始實施，可見，被告甲○○及乙○○確係分別自88年1月
      及2月間受僱在大宇診所工作無訛」。（參見刑事判決第
      4頁末1行至第5頁第5行），顯見刑事判決確係認定被告甲
      ○○自88年1月，被告乙○○自88年2月開始受僱於大宇診
      所，至於刑事判決之事實欄所記載自88年4月間雇用乙○
      ○乙節，顯係一時誤繕所致，此由刑事判決理由欄中明載
      其判斷依據為排班表上明載「舊農曆年後開始實施」之字
      樣，而88年之農曆年為2月間及被告甲○○係自88年1月在
      大宇診所參加全民健康保險即得明證。
    2.損害賠償之計算應算至88年10月止。
      另查被告丙○○、戊○○雖以「甲○○、乙○○自88年9
      月6日原告派員查訪後即未看診離職」云云，企圖減輕賠
      償責任，然被告丙○○88年10月19日應原告人員訪談時仍
      明確證稱「自從貴局上次訪查之後，我覺得負責醫師應該
      多負一點責任，所以從那時候起，白天（上午及下午）均
      我看診，晚上則由醫師及甲○○輪流看診，星期一至星期
      日均同」（詳參刑事偵查卷第90頁末3行），且被告甲○
      ○係於88年11月8日始自大宇診所轉出全民健保，顯見本
      件損害賠償之計算至少應算至88年10月止。
    3.本件損害賠償計算之比例為16分之13：
      查本件原告於發回更審前之本院所提出之原證五（見本
        院前審卷第115頁）訪視紀錄中之大宇聯合診所醫師排
        班表，係原告訪視人員於88年9月6日突襲大宇診所時公
        告於診所內之公告黑板上，此可由被告丙○○之陳情書
        中明載「．．．黑板上的排班表，黑板也準備擦掉」（
        見本院前審卷第200頁），顯見上開訪視紀錄中之排班
        表係大宇診所於黑板上所公告，以利所有病患查看使用
        ，從而上開排表自係診所內所有醫師之看診排班時間，
        此觀諸被告丙○○係於88年9月6日應原告訪視人員詢問
        「貴診所醫師排班情形為何？」時，而答覆如上開之排
        班表，益顯該排班表確係大宇診所內所有醫師之排班依
        據，而非僅部分醫師，況斯時訪視人員尚未查知大宇診
        所內是否有密醫，甚或何人為密醫，且排班表又僅記載
        姓氏而無名字，訪視人員自係將診所內之所有醫師名單
        記載於訪視紀錄，再予以查證，從而更無漏失任何一位
        醫師之可能，此觀諸原告訪視人員事後仍一再要求丙○
        ○提供「李醫師」、「曹醫師」之姓名、年籍，以利查
        對即得明證。從而上開排班表既係大宇診所之所有醫師
        看診排班時段，而排班表上僅有16個看診時段，且甲○
        ○及乙○○之看診時段確占有13個時段，原告依16分之
        13比例計算自無違誤。至於排班表中有空缺時段，實乃
        一般醫界診所之常態（例如：常有診所醫師須至大型醫
        院應診或教學而空缺），不足逕而認定有其他醫師看診
        。況上開排班表記載於訪視記錄中，而訪視紀錄又係由
        受訪人員即被告丙○○親筆簽名蓋章承認，被告事後空
        言否認，自不足為憑。
      另被告雖以證人何定國86年至88年底之薪資所得扣繳憑
        單、何定國之證詞及排班表中未記載何定國之排班而否
        認該排班表之真正，然薪資所得扣繳憑單僅得證明大宇
        診所曾以何定國名義申報稅捐，至大宇診所是否確有支
        付薪資于何定國，尚無明證，原告主張縱有支付款項之
        情形，該支付之原因應非看診之報酬，而係「借牌」費
        云云，此由何定國腦中風期間大宇診所仍以何定國名義
        申請看診醫療費，即得明證，應足採信。至於被告主張
        證人何定國醫師於腦中風15天後即已實際從事醫療看診
        業務，為原告所否認，被告對此有利於己之事實自應負
        舉證責任，至證人何定國因借用其名義供被告使用而向
        原告申報健保費用，為免自曝自身之責任，自係為偏頗
        不實之證詞，而不足採信，此觀諸原告訪談十位病患竟
        均無任何一人係由證人何定國看診益得明證，從而被告
        主張應將何定國列入看診名單或填補上開排班表之空缺
        ，而變更計算之比例，既無其他積極證據足資證明，顯
        無可採。另被告主張亦應將「急診」列入計算比例云云
        ，惟「急診」係屬特殊情形之醫療，並非如「門診」有
        一定之看診時間，故不得列入一般看診時段，況一般診
        所均無夜間急診之服務，被告主張「大宇聯合診所」有
        夜間急診之服務，對此有利於己之事實亦未能積極舉證
        證明，自無可採。
      另被告丙○○抗辯：被告乙○○及甲○○來所上班期間
        所開之處方有效，自應予以扣除云云，惟查該二被告既
        非醫師，其所開處方縱屬有效，原告依法亦不能予以承
        認，被告此一抗辯不足採。
    4.金額之計算：
┌──────┬────┬─────┬──────┬──────┬────────┐
│A.甲○○及曹│B.被告李│C.被告李培│D.原告控管未│E.大宇診所詐│F.原告於本審所請│
│乙○○看診期│培森及曹│森及乙○○│撥付之醫療費│領之實際金額│求之金額 (E減掉 │
│間所核定之總│依平之看│看診時所核│用          │ (C減D)     │已發回更審前判准│
│金額 (如後附│診比例  │定之金額(A│            │            │而已確定之金額  │
│表)         │        │B相乘)    │            │            │115,760元)      │
├──────┼────┼─────┼──────┼──────┼────────┤
│4,851,068元 │13/16   │3,941,492 │1,615,397元 │2,326,095元 │2,210,335元     │
└──────┴────┴─────┴──────┴──────┴────────┘
六、綜上所述，本件原告依侵權行為之法則求為判命被告連帶給
    付2,155,548元（按原告僅一部請求）及自起訴狀繕本送達
    翌日即90年6月1日起至清償日止，按年息百分之五計算之利
    息，洵屬有據，應予准許。
七、本件事證已臻明確，兩造其餘攻防方法及證據，經審酌後，
    認與判決結果不生影響，無庸逐一論述，併此明。
丙、據上論結，本件原告之訴為有理由，爰依民事訴訟法第385
    條第一項前段、第85條第2項判決如主文。
中    華    民    國    95    年    5     月    30    日
                  民事第四庭審判長法  官  張劍男
                                  法  官  游明仁
                                  法  官  郭松濤
正本係照原本作成。
如不服本判決，應於收受送達後20日內向本院提出上訴書狀，其
未表明上訴理由者，應於提出上訴後20日內向本院補提理由書狀
（均須按他造當事人之人數附繕本）上訴時應提出委任律師或具
有律師資格之人之委任狀；委任有律師資格者，另應附具律師資
格證書及釋明委任人與受任人有民事訴訟法第466 條之一第一項
但書或第二項（詳附註）所定關係之釋明文書影本。
中    華    民    國    95    年    6     月    2     日
                                  書記官  方素珍
附註：
民事訴訟法第四百六十六條之一（第一項、第二項）：
對於第二審判決上訴，上訴人應委任律師為訴訟代理人。但上訴
人或其他法定代理人具有律師資格者，不在此限。
上訴人之配偶、三親等內之血親、二親等內之姻親，或上訴人為
法人、中央或地方機關時，其所屬專任人員具有律師資格並經法
院認為適當者，亦得為第三審訴訟代理人。


司法院資訊處製作；財團法人民間司法改革基金會備份。
